臺灣臺北地方法院民事判決　　　　　　 95年度訴字第10176號
原　　　告　己○○
法定代理人　戊○○
訴訟代理人　丙○○
被　　　告　財團法人汽車交通事故特別補償基金
法定代理人　丁○○
訴訟代理人　甲○○
　　　　　　乙○○
上列當事人間請求給付補償金事件，本院於民國96年 7月19日言
詞辯論終結，判決如下：
    主      文
原告之訴及假執行之聲請均駁回。
訴訟費用由原告負擔。
    事實及理由
壹、程序部分：
    本件原告經合法通知，未於最後一次言詞辯論期日到場，核
    無民事訴訟法第 386條所列各款情形，爰依被告聲請，由其
    一造辯論而為判決。
貳、實體部分：
一、原告主張：
  (一)原告於民國94年5月1日獨自騎乘車號為G7Y－353之機車，在
    嘉義市○區○○路接嘉義市○○路口處，遭訴外人賴建宏駕
    駛車號2F－8356之小客車撞傷，原告遂於同日至翌日即94年
    5月2日，於財團法人天主教聖馬爾定醫院（以下簡稱聖馬爾
    定醫院）住院，該院之診斷證明書記載原告係「頸部外傷併
    腦出血（右側硬腦膜下出血、蜘蛛膜下腔出血）」，原告另
    自 94年5月2日起至94年5月11日止，於嘉義榮民醫院住院，
    該院之診斷證明書記載原告係「頭部外傷併腦內出血」，復
    自94年5月11日起至94年6月15日止，於國立成功大學醫學院
    附設醫院（以下簡稱成大醫院）住院，並自 94年7月28日起
    至 94年8月23日止，於聖馬爾定醫院住院，該院之診斷證明
    書記載原告係「代謝性腦病變」，而自 94年8月23日起迄今
    ，則於祥太醫院住院，該院之診斷證明書記載原告係「缺氧
    性腦病變」。又原告自94年5月1日起因車禍致腦部受傷成為
    植物人，心神完全喪失，原告之父訴外人戊○○乃於94年6
    月間向臺灣嘉義地方法院聲請宣告原告為禁治產人，經該院
    以94年度禁字第62號裁定宣告原告為禁治產人在案，並由訴
    外人戊○○任其監護人。
  (二)原告於車禍事故後，已支出看護費新臺幣（下同）46,000元
    ，而原告因車禍致全身軀幹及四肢完全癱瘓，符合強制汽車
    責任保險殘廢給付標準表第5項第1等級之殘廢程度，可請領
    之金額為150萬元，扣除訴外人賴建宏已賠償原告之6,000元
    後，原告應可請領 1,524,000元。然因訴外人賴建宏所駕駛
    車號2F－8356之小客車於事故發生時並未投保強制汽車責任
    保險，依強制汽車責任保險法第40條第1項第1款規定，原告
    就未能請求之保險給付，得向被告請求補償。原告之法定代
    理人戊○○乃於95年 3月14日檢具相關證明文件，透過訴外
    人富邦產物保險股份有限公司（以下簡稱富邦公司）雲林分
    公司向被告申請給付補償金，詎被告以原告成為植物人並非
    肇因於車禍為由，拒絕給付補償金。然原告於車禍後致腦部
    受傷，僅月餘即成為植物人，此段期間均在醫院接受照護，
    足見原告之殘廢結果與該車禍事故間必有相當因果關係。且
    按消費者保護法第11條、汽車保險示範條款第1條第2項及保
    險法第54條規定，可知於保險理賠有疑義時，以作有利於被
    保險人之解釋為原則。而被告依強制汽車責任保險法第40條
    第6項準用同法第 25條第2、3項規定，應於理賠申請案提出
    申請後15日內給付保險金，惟被告因有可歸責之事由未於期
    限內給付補償金，原告爰請求被告給付補償金1,524,000元
    ，及自95年3月30日起至清償日止，按週年利率10%計算之利
    息。
  (三)被告以二位專科醫生分別於95年 4月4日及95年4月14日之回
    復意見，主張原告成為植物人並非肇因於該車禍。然該二位
    專科醫生均係與被告或保險業公會配合之特約醫師，立場可
    能偏向被告，其所提供之意見自不足採。又況，腦傷顱內出
    血之患者在幾天內或數月內變成植物人，經驗上均有可能，
    而原告僅月餘即變成植物人。另據原告於94年5月7日之嘉義
    榮民醫院出院病歷摘要可知，原告當時縱有抽煙、點火等身
    體活動能力，然就腦部活動之意義而言，乃屬異常行為及精
    神狀況不穩定之表現，該醫院為免困擾遂說服家屬辦理自動
    出院，足見原告並非痊癒出院。嗣原告因敗血症、心臟腫瘤
    切除至成大醫院就醫，且自94年5月11日起至94年6月15日止
    ，因右腳、膀胱及心臟於成大醫院住院治療，上開固屬普通
    疾病與車禍無關，然原告係因車禍所致之顱內出血導致敗血
    症，進而導致腦部缺氧，並因顱內出血而引發失憶症，是原
    告變成植物人自與該車禍有關。
  (四)另據國立台灣大學醫學院附設醫院（以下簡稱台大醫院）回
    覆鈞院之鑑定函說明欄第二項有關「若原告並未發生該車禍
    而受到前揭傷勢，是否不會發生上述殘廢情形？」之問題，
    該鑑定函僅以「亦有可能會」之答覆，而非「不會」之答覆
    ，顯無參考價值。況且，造成原告神經障害達到殘廢程度之
    原因，本不以車禍外傷為唯一原因為必要，僅須車禍外傷為
    充分原因即可。至該鑑定函認為原告車禍腦傷並不嚴重，應
    係指原告車禍腦傷未嚴重到一級殘廢之程度，惟由原告於其
    他醫院所開具之診斷證明書所載之「頭部外傷併腦出血」之
    症狀，足見原告所受之車禍腦傷不可能完全未達到任何一種
    殘廢程度，而原告亦未以一級殘廢程度請求被告給付補償金
    ，原告之請求，自屬有理。
  (五)聲明：被告應給付原告1,524,000元，及自95年3月30日起至
    清償日止，按週年利率 10%計算之利息。2.訴訟費用由被告
    負擔。3.原告願供擔保，請准宣告假執行。
二、被告主張：
  (一)原告於 95年3月14日檢具相關資料至被告之受任人富邦公司
    雲林分公司申請補償金給付，被告即向專科醫師詢問醫學意
    見，據該醫師於95年4月4日之回復意見可知，原告於94 年5
    月1日發生車禍，於94年5月2日至嘉義榮民醫院，並於94 年
    5月7日自動出院，出院時己會抽煙、點火，表示非植物人狀
    態，至原告於 94年5月13日至成大醫院就醫，係因敗血症、
    心臟腫瘤切除，乃屬普通疾病與車禍無關，故原告雖已達殘
    廢等級但與車禍無關。被告為求慎重，乃向另一位專科醫師
    作第二次諮詢，據該醫師於 95年4月14日之回復意見可知，
    原告因車禍頭部外傷於94年5月1日送至聖馬爾定醫院，電腦
    斷層檢查顯示少量硬腦膜下腔及蜘蛛下腔出血，其病況並不
    需手術處理，且依94年5月7日出院時之記錄，原告仍可自行
    抽煙，於94年5月13日至成大醫院，於 94年6月7日接受心臟
    手術，於住院期間即於 6月間服用糖尿病藥物（車禍前已有
    糖尿病），嗣發生低血糖及休克，發展缺氧性腦病變、意識
    不清呈植物人狀態及大小便需他人照顧迄今，該狀態並非車
    禍引起。被告遂依上開二位專科醫師之意見，以原告之腦病
    變並非車禍造成，故原告之腦病變與該車禍間併無因果關係
    存在，而拒絕原告補償金之申請。
  (二)按強制汽車責任保險法第40條規定，對事故汽車無法查究、
    事故汽車為未保險汽車、事故汽車係未經被保險人同意使用
    或管理之被保險汽車或事故汽車全部或部分為無須訂立本保
    險契約之汽車所致交通事故之受害人，未能依本法規定向保
    險人請求保險給付者，得向被告請求補償，故被告並非保險
    人，且與加害人及受害人間係屬依法律規定而有補償關係，
    故無保險契約之存在。復按強制汽車責任保險給付標準第 3
    條第 2項規定：「本保險所稱殘廢，指受害人因汽車交通事
    故致身體傷害，經治療後症狀固定，再行治療仍不能期待治
    療效果，並經合格醫師診斷為永久不能復原之狀態；或經治
    療一年以上尚未痊癒，並經合格醫師診斷為永不能復原之狀
    態。」及最高法院43年度台上字第 377號判例意旨，可知原
    告倘欲向被告申請殘廢補償金給付，應先由原告就其主張負
    舉證責任，亦即原告須證明其於94年5月1日被不明車輛撞擊
    之汽車交通事故所致之腦部傷害，導致其現呈植物人狀態之
    事實。
  (三)聲明：1.原告之訴駁回。2.訴訟費用由原告負擔。3.如受不
    利判決，被告願供擔保，請准供擔保免為假執行。
參、得心證之理由
一、按「因汽車交通事故致受害人傷害或死亡者，不論加害人有
    無過失，請求權人得依本法規定向保險人請求保險給付或向
    財團法人汽車交通事故特別補償基金（以下簡稱特別補償基
    金）請求補償。」、「本保險所稱殘廢，指受害人因汽車交
    通事故致身體傷害，經治療後症狀固定，再行治療仍不能期
    待治療效果，並經合格醫師診斷為永久不能復原之狀態；或
    經治療一年以上尚未痊癒，並經合格醫師診斷為永不能復原
    之狀態。」，強制汽車責任保險法第 7條、強制汽車責任保
    險給付標準第3條第2項定有明文。是依據上開法令，自僅限
    於受害人所受傷害或死亡結果，與受害人所發生之交通事故
    間具有相當因果關係之情形，受害人始得依據上開法令向被
    告請求補償；而所謂相當因果關係，則係以普通一般人之社
    會生活經驗為判斷標準，須一定行為之出現，通常會導致一
    定結果之發生時，始得認為其行為與該項結果間，具備相當
    因果關係。
二、經查，原告於94年5月1日騎乘車號為G7Y－353之機車，在嘉
    義市○區○○路接嘉義市○○路口處，遭訴外人賴建宏駕駛
    車號2F－8356號之小客車撞傷後，係於同日至聖馬爾定醫院
    就診，翌日轉往嘉義榮民醫院住院，並於同月 7日即辦理出
    院等情，有原告於聖馬爾定醫院及嘉義榮民醫院之病歷資料
    影本附卷可稽；是原告主張其係迄至 93年5月11日始自嘉義
    榮民醫院轉往成大醫院住院，應非真實。次查，經本院調取
    原告於聖馬爾定醫院、嘉義榮民醫院、成大醫院及祥太醫院
    之全部病歷資料影本，送請台大醫院鑑定結果，雖然認為原
    告目前之精神及生理狀態，已經符合「強制汽車責任保險殘
    廢給付標準表」所規範之第一等級殘廢程度，但造成原告殘
    廢狀態之生理機制為「代謝性腦病變、糖尿病、敗血症、肝
    硬化、慢性胰臟炎」等原告原有之普通疾病，而非外傷所引
    起，且自原告於 95年5月2日凌晨1時45分送達嘉義榮民醫院
    時意識清醒、昏迷指數僅為 E4M6V5，經治療後於同月7日即
    辦理出院，且出院時意識清楚，並仍於同月13日至成大醫院
    就醫後，於同年6月7日接受心臟腫瘤切除術，而於翌日轉出
    加護病房等事實，可知原告因車禍受傷之腦部傷勢並不嚴重
    ，其殘廢之原因顯然與車禍之傷勢無關，而係與其原本多重
    性全身性疾病之併發症造成代謝性腦病變有關；若原告未發
    生系爭車禍，亦有可能發生上述殘廢情形等情，有台大醫院
    96年4月4日函一件附卷可稽。再原告因系爭車禍至聖馬爾定
    醫院、嘉義榮民醫院就診，其於93年5月7日出院時之生理狀
    態，則明顯不符合「強制汽車責任保險殘廢給付標準表」所
    規範任何等級之殘廢程度等情，亦有台大醫院96年7月2日函
    一件在卷足據。則原告因系爭車禍送醫救治出院時，所受傷
    勢既未符合「強制汽車責任保險殘廢給付標準表」所規範任
    何等級之殘廢程度，其嗣後所發生符合「強制汽車責任保險
    殘廢給付標準表」所規範之第一等級殘廢程度之生理狀態，
    又只能認為與其原本多重性全身性疾病之併發症所造成之代
    謝性腦病變有關，而非系爭車禍所導致之傷勢所造成，揆諸
    前揭說明，即難認為原告目前之殘廢結果與系爭交通事故具
    有相當因果關係，而令被告依據強制汽車責任保險法負補償
    之責任。從而原告主張其因系爭交通事故受有符合「強制汽
    車責任保險殘廢給付標準表」所規範第一等級殘廢程度之傷
    害，依據強制汽車責任保險法之規定，請求被告給付原告30
    0 萬元，核無理由，應予駁回；原告假執行宣告之聲請亦失
    所附麗，併應予駁回之。
三、本件事證已臻明確，兩造其餘主張陳述及所提之證據，均毋
    庸再與審酌，附此敘明。
四、據上論結：原告之訴為無理由，依民事訴訟法第78條，判決
    如主文。
中　  華  　民  　國　　96 　 年　   7    月    31    日
                  民事民二庭    法　官　楊代華
以上正本係照原本作成
如對本判決上訴，須於判決送達後20日內向本院提出上訴狀
中　  華  　民  　國　　96 　 年　   7    月    31    日
                                書記官  許婉如
